臺灣高等法院臺南分院民事判決
                                     109年度家上字第69號
上  訴  人  方醫條  
被 上訴 人  方黃錦玉
訴訟代理人  方薏晴  
上列當事人間請求離婚事件，上訴人對於中華民國109年7月22日
臺灣臺南地方法院109年度婚字第114號第一審判決提起上訴，本
院於110年1月20日言詞辯論終結，判決如下：
    主  文
上訴駁回。
第二審訴訟費用由上訴人負擔。
    事實及理由
一、本件上訴人主張：兩造於民國57年間結婚，婚後育有二男一
    女，均已成年。兩造本感情尚稱彌篤，惟約於70年間，被上
    訴人就讀初、高中夜間部期間經常與男子一同出外遊玩，無
    暇照料家庭，久而久之兩造即經常為此產生激烈爭執，導致
    感情發生嚴重裂痕。嗣至73年間上訴人於徵得被上訴人同意
    下，搬離原同居地而自行居住於臺南市○○路房屋，至此兩造
    即鮮少連絡或往來，至今已逾35年，兩造從未再有任何共居
    生活之情事，且被上訴人亦從無要上訴人返回之意。兩造於
    主、客觀上亦均完全無意願再維持該婚姻，分居期間兩造已
    幾乎無任何相互往來之舉，完全喪失婚姻共同生活之目的，
    依客觀標準一般人均將完全喪失維持婚姻之意欲，亦難以期
    待再有回復之可能，應可認為有難以維持婚姻之重大事由，
    而無強求繼續維持婚姻關係之必要等情，爰依民法第1052條
    第2項規定，求為命准上訴人與被上訴人離婚之判決（原審
    為上訴人敗訴之判決，上訴人聲明不服，提起上訴）。並上
    訴聲明：㈠原判決廢棄。㈡准上訴人與被上訴人離婚。
二、被上訴人則以：當初上訴人自己搬離兩造住處，並未徵詢被
    上訴人同意，被上訴人仍與公婆及子女居住，上訴人卻不願
    返家，被上訴人不同意離婚等語，資為抗辯。並答辯聲明：
    上訴駁回。
三、兩造不爭執事項：
  ㈠兩造於57年間結婚，目前婚姻關係存續中。
  ㈡上訴人於73年間搬離兩造原共同居住地，兩造分居至今已逾3
    5年。
四、本院之判斷：
  ㈠按民法第1052條第2項規定，有前項以外之重大事由，難以維
    持婚姻者，夫妻之一方得請求離婚，係抽象的、概括的離婚
    事由，乃緣於74年修正民法親屬編時，為因應實際需要，參
    酌各國立法例，導入破綻主義思想所增設。同條項但書規定
    ，難以維持婚姻之重大事由應由夫妻之一方負責者，僅他方
    得請求離婚，乃因如肯定有責配偶之離婚請求，無異承認恣
    意離婚，破壞婚姻秩序，且有背於道義，尤其違反自己清白
    之法理，有欠公允，同時亦與國民之法感情及倫理觀念不合
    ，因而採消極破綻主義，而非積極破綻主義。是難以維持婚
    姻之重大事由，非應由夫妻之一方負責者，雙方均得請求離
    婚；其事由應由夫妻之一方負責者，僅他方得請求離婚；倘
    夫妻雙方就該事由均須負責時，則應比較衡量雙方之有責程
    度，如有責程度相同時，雙方均得請求離婚；如有責程度不
    同時，僅責任較輕之一方得向責任較重之他方請求離婚，始
    屬公允。
  ㈡查兩造於57年間結婚，目前婚姻關係存續中之事實，為兩造
    所不爭執，且有戶籍謄本在卷可稽（見原審家調卷第13至15
    頁），堪信為真實。又上訴人主張因被上訴人經常與男子一
    同出外遊玩，無暇照料家庭，兩造發生激烈爭執，感情破裂
    ，於73年間上訴人於徵得被上訴人同意下，搬離原同居地而
    自行在外居住乙情；已為被上訴人所否認，並辯稱：上訴人
    無故自行離開兩造住所，並未徵詢被上訴人同意，被上訴人
    當時仍與公婆及子女同住等語。經查，上訴人就其前揭主張
    ，並未舉證以實其說，則其所述兩造分開居住之原因，及其
    係經被上訴人同意而搬離兩造婚後住所乙節，要難憑信。
　㈢上訴人又主張被上訴人於79年、80年間，私自出售上訴人登
    記在被上訴人名下之土地及上訴人之瓦斯行，得款約新臺幣
    （下同）800萬元乙節；雖經被上訴人自承其有出售土地及
    瓦斯行乙情，惟辯稱：當時被上訴人原是自己送瓦斯，但因
    瓦斯行晚上生意較好，會造成伊無法照顧3名子女，且伊已
    扛不動瓦斯，因此上訴人之母親要求伊將土地及瓦斯行賣掉
    。又瓦斯行為合夥，其僅分得68萬元，至於土地價款為600
    萬元，因上訴人未給付伊生活費，故伊將所得款項作為自己
    及照顧家人生活費用，迄今已經用罄等語。經查，被上訴人
    所辯上訴人之母親要求伊將土地及瓦斯行賣掉乙節，雖因上
    訴人之母親已經辭世，而無從採認。惟參酌上訴人於73年間
    離家後，僅將瓦斯行交由被上訴人經營，並未給付被上訴人
    個人生活費用，又3名子女之教育費、交通費等雖係由上訴
    人負擔，但吃飯生活費用仍係由被上訴人負責，且係由被上
    訴人照顧3名子女生活起居，而被上訴人係於00年0月0日出
    生，其至80年間已約41歲等情（見原審家調卷第13頁、本院
    卷第43、54頁），足認被上訴人抗辯其當時係因要照顧子女
    及無力扛瓦斯等因素，而出售瓦斯行及土地，並將所得款項
    作為自己及照顧家人生活費用，應屬實情，而可採信。
  ㈣上訴人再主張兩造分居至今已逾35年，長期不相往來、互動
    ，產生嚴重破綻且已無再回復可能，而被上訴人亦未要求上
    訴人返家，兩造婚姻關係確難以續予維持，雙方可責性應屬
    相當等節；雖經被上訴人自承兩造分居至今已逾35年乙情，
    但辯稱：上訴人係自行離開兩造婚後住所，對於兩造婚姻關
    係毫無責任感，伊不同意離婚等語。經查，依上所述，兩造
    婚姻關係緣於上訴人自行搬離兩造婚後住所，致長期未有實
    質婚姻生活而產生重大破綻，且上訴人逕自搬離兩造婚後住
    所，難認有正當理由。則兩造關係日漸疏離，終致互不聞問
    ，而其重大破綻之形成原因，應認係可歸責於逕自離家在外
    居住之上訴人。又被上訴人多年來未積極修復婚姻關係，容
    任上訴人在外居住，另未與上訴人商量，變賣財產謀求生活
    所需，或使上訴人感到未受尊重，對於兩造婚姻關係之破裂
    ，雖亦難認全無責任。惟衡酌上訴人並無正當理由，自行遷
    出兩造婚後住所，長期拒絕返家與被上訴人共同經營家庭生
    活，對照被上訴人於上訴人離家後，仍留在兩造婚後住所照
    顧3名子女，並與公婆同住，克盡子媳及人母職責，則以兩
    造婚姻破綻之形成、擴大等各種相關原因與一切生活互動情
    狀加以綜合判斷，足認兩造婚姻關係產生重大破綻，兩造固
    均屬有責，但上訴人之可責程度仍應高於被上訴人。準此，
    上訴人對於兩造婚姻關係產生重大破綻之事由，應負較重之
    責任，揆諸前揭規定及說明，上訴人並無離婚請求權，則其
    據以提起本件離婚訴訟，要非有理。
五、綜上所述，上訴人依據民法第1052條第2項之規定，請求判
    決兩造離婚，為無理由，不應准許。從而，原審所為上訴人
    敗訴之判決，於法並無不合。上訴論旨指摘原判決不當，求
    予廢棄改判，為無理由，應駁回其上訴。
六、本件事證已臻明確，兩造其餘之攻擊或防禦方法及所用之證
    據，經本院斟酌後，認為均不足以影響本判決之結果，爰不
    逐一論列，附此敘明。
七、據上論結，本件上訴為無理由，依家事事件法第51條，民事
    訴訟法第449條第1項、第78條，判決如主文。　　
中　　華　　民　　國　　110 　年　　2 　　月　　3 　　日
                  家事法庭      審判長法  官  吳上康
                     
                                      法  官  王浦傑

                                      法  官  張季芬
上為正本係照原本作成。
上訴人如不服本判決，應於收受送達後20日內向本院提出上訴書
狀，其未表明上訴理由者，應於提出上訴後20日內向本院補提出
理由書狀（均須按他造當事人之人數附繕本）上訴時應提出委任
律師或具有律師資格之人之委任狀；委任有律師資格者，另應附
具律師資格證書及釋明委任人與受任人有民事訴訟法第466條之1
第1項但書或第2項（詳附註）所定關係之釋明文書影本。如委任
律師提起上訴者，應一併繳納上訴審裁判費。
被上訴人不得上訴。
中　　華　　民　　國　　110 　年　　2 　　月　　3 　　日

                                      書記官  郭馥萱
【附註】
民事訴訟法第466條之1：
⑴對於第二審判決上訴，上訴人應委任律師為訴訟代理人。但上
  訴人或其法定代理人具有律師資格者，不在此限。
⑵上訴人之配偶、三親等內之血親、二親等內之姻親，或上訴人
  為法人、中央或地方機關時，其所屬專任人員具有律師資格並
  經法院認為適當者，亦得為第三審訴訟代理人。
民事訴訟法第466條之2第1項：
上訴人無資力委任訴訟代理人者，得依訴訟救助之規定，聲請第
三審法院為之選任律師為其訴訟代理人。